臺灣高等法院臺南分院刑事判決
　　　　　　　　　　　　　九十六年度上訴字第一０八六號
上訴人
即被告　丙○○
上列上訴人因偽造文書等案件，不服臺灣臺南地方法院九十六年
度訴字第二九一號中華民國九十六年七月十八日第一審判決（起
訴案號：臺灣臺南地方法院檢察署九十六年度偵字第一七一九號
，併辦案號：同上署九十六年度偵字第七三０九號），提起上訴
，本院判決如下：
    主  　文
上訴駁回。
    事  　實
一、丙○○於如附表所示之時間，先後招攬如附表所示之十組民
    間互助會（即合會），自任會首，採取標息預先扣除之內標
    制，競標之人必須在標單上填寫標息及姓名，以標息最高者
    得標。詎因週轉不靈，竟基於行使偽造私文書及意圖為自己
    不法所有之概括犯意，連續自民國（下同）九十四年十二月
    間某日起至九十五年六月三十日前某日止，於如附表所示之
    互助會開標日，在其臺南市○○區○○路十五之二號住處，
    偽簽如附表所示之活會會員姓名，分別填寫如附表所示之標
    金金額，進而偽造標單之準私文書後，復持以行使參加競標
    並得標，再向各活會會員佯稱如附表所示之被冒標會員得標
    ，使互助會活會會員陷於錯誤，而陸續交付互助會款，足以
    生損害於前開互助會之活會會員。嗣於九十五年十月二十日
    ，如附表編號一所示互助會之多名活會會員同時前往丙○○
    上揭住處欲收取該互助會會款，始查悉上情。
二、案經庚○○、甲○○、己○○、郭美惠、王炎藤、癸○○訴
    請臺灣臺南地方法院檢察署檢察官偵查起訴，及丁○○訴由
    同署移送併案審理。
    理  　由
一、按被告以外之人於審判外之陳述，經當事人於審判程序同意
    作為證據，法院審酌該言詞陳述或書面陳述作成時之情況，
    認為適當者，亦得為證據。當事人、代理人或辯護人於法院
    調查證據時，知有第一百五十九條第一項不得為證據之情形
    ，而未於言詞辯論終結前聲明異議，視為有前項之同意；刑
    事訴訟法第一百五十九條之五定有明文。本件認定事實所引
    用之證據方法（包括證人之證述及文書等物證），已經本院
    提示被告表示無意見，迄於言詞辯論終結前亦未聲明異議，
    揆諸前揭說明，可認為已同意作為證據；而本院審酌該證人
    等之陳述及證據資料作成時之情況，認為適當，亦查無其他
    違法取證或其他瑕疵等不實之情事，復無顯有不可信之情況
    ，自得採為證據。
二、上揭犯罪事實，迭據被告丙○○於原審及本院審理時坦承不
    諱，核與告訴人庚○○、甲○○、己○○、郭美惠、王炎藤
    、癸○○、丁○○等人分別於偵查中及原審審理時，告訴人
    庚○○、甲○○、丁○○於本院審理時指訴綦詳，並經證人
    李菜足、乙○○、戊○○、壬○○、子○○於偵查中，證人
    戊○○、壬○○、乙○○、辛○○、子○○於本院審理時證
    述明確，復有被告所招募之如附表互助會會員名冊十份在卷
    可資佐證。本件事證明確，被告犯行堪以認定。
三、查被告行為後，刑法於九十四年二月二日修正公布，於九十
    五年七月一日施行。按行為後法律有變更者，適用行為時之
    法律，但行為後之法律有利於行為人者，適用最有利於行為
    人之法律，刑法第二條第一項定有明文。此條規定係規範行
    為後法律變更所生新舊法律比較適用之準據法，本身尚無新
    舊法比較之問題，於新法施行後，應一律適用新法第二條第
    一項之規定，為「從舊從輕」之比較，先予敘明。再按本次
    法律變更，比較時應就罪刑有關之共犯、未遂犯、想像競合
    犯、牽連犯、連續犯、結合犯，以及累犯加重、自首減輕暨
    其他法定加減原因（如身分加減）與加減例等一切情形，綜
    其全部罪刑之結果而為比較（最高法院九十五年五月二十三
    日九十五年度第八次刑庭會議決議參照）。茲就本件新舊法
    比較結果說明如下：
(一)牽連犯部分：被告行為後，刑法已刪除第五十五條牽連犯規
    定，依修正前即行為時之舊法規定，應從一重處斷之罪，因
    新法已刪除牽連犯規定，若所犯各罪應依數罪併罰之規定分
    論併罰，則比較新舊法之規定，新法規定並非較有利於被告
    ，依刑法第二條第一項前段規定，自應適用修正前刑法第五
    十五條牽連犯之規定，從一重處斷。
(二)想像競合犯：修正後刑法第五十五條固就牽連犯之規定修正
    ，然並未對同條前段想像競合犯規定修正，對被告而言並無
    利或不利之法律變更問題，該條有關想像競合犯之規定，係
    科刑之限制，為法理之明文化，非屬法律之變更，自無庸比
    較新舊法，逕予適用刑法第五十五條前段規定。
(三)連續犯部分：被告行為後，刑法第五十六條連續犯規定，業
    已刪除，則被告之犯行，因新法已刪除連續犯規定，此刪除
    雖非犯罪構成要件或刑度之變更，但因多次犯行是否可依連
    續犯規定論以一罪或應予數罪併罰，顯已影響行為人刑罰之
    法律效果，自屬法律有變更，依刑法第二條第一項規定，比
    較新、舊法結果，依新法為數罪併罰時較為不利，仍應適用
    較有利於被告之行為時法律即舊法論以連續犯。
(四)關於刑法規定各罪法定刑有罰金刑者：原應適用罰金罰鍰提
    高標準條例第一條前段規定：「依法律應處罰金、罰鍰者，
    就其原定數額得提高為二倍至十倍。」於九十五年七月一日
    施行之刑法施行法第一條之一則規定：「中華民國九十四年
    一月七日刑法修正施行後，刑法分則編所定罰金之貨幣單位
    為新臺幣。九十四年一月七日刑法修正時，刑法分則編未修
    正之條文定有罰金者，自九十四年一月七日刑法修正施行後
    ，就其所定數額高為三十倍。但七十二年六月二十六日至九
    十四年一月七日新增或修正之條文，就其所定數額提高為三
    倍。」以刑法第三百三十九條詐欺罪為例，該條第一項規定
    ：「意圖為自己或第三人不法之所有，以詐術使人將本人或
　　第三人之物交付者，處五年以下有期徒刑、拘役或科或併科
  　一千元以下罰金。」罰金部分如依罰金罰鍰提高標準條例第
    一條前段規定，應為銀元二千元至一萬元（即新台幣六千元
    至三萬元），如依刑法施行法第一條之一規定，為新台幣三
　　萬元，依新刑法第二條第一項規定比較適用結果，則應適用
  　罰金罰鍰提高標準條例第一條前段規定較為有利。
四、按我國民間互助會，係由會首招募會員參加所組成，每於標
    會時，通常由欲標取會款之會員，在空白紙條上，或僅書立
    其姓名、綽號及數字者，甚或祗書寫數字而未書立其姓名、
    綽號，另以上開言詞等方法表示係何會員所出具者，則依習
    慣或特約均足以辨明係該會員以所書數字為標息金額參加競
    標之標單，自應以私文書論（最高法院八十九年度臺上字第
    一三一九號判決意旨參照）；互助會標單，因僅記載姓名及
    一定之金額，如徒憑該標單之內容觀之，殊不能明瞭其用意
    何在，必須依習慣或特約，始足以表示該金額係標取會款之
    利息，該姓名係標取會款之會員，而足以表示一定用意之證
    明，故該標單應係刑法第二百二十條、第二百十條以文書論
    之私文書。冒用他人名義在標單上書寫姓名及所出利息之行
    為，依民間互助會之習慣，除表示標會之會員外，另表示該
    名義人願出所書之利息金額標取會款，並非單純之只為投標
    會員之識別，故於標單上冒簽他人姓名，乃表示投標名義人
    簽名之意思，應認係偽造他人之署押（最高法院八十七年度
    臺非字第一二號判決意旨參照）。被告偽造標單以詐取活會
    會員之互助會款，核其所為，係犯刑法刑法第二百十六條、
    第二百十條、第二百二十條第一項之行使偽造準私文書罪，
    及同法第三百三十九條第一項之詐欺取財罪。被告於標單上
    偽造署押係偽造準私文書之階段行為；又偽造準私文書之低
    度行為應為行使偽造準私文書之高度行為所吸收，均不另論
    罪。又被告每次冒標時，以一個詐欺行為，同時向告訴人等
    多名活會會員多人詐欺會款，係以一行為觸犯數個相同之詐
    欺罪名，為想像競合犯，應依刑法第五十五條前段規定從一
    重處斷。被告先後多次行使偽造準私文書及詐欺取財犯行，
    時間緊接，犯罪構成要件相同，顯係基於概括犯意為之，應
    分別依修正前刑法第五十六條連續犯規定論以一罪，並各加
    重其刑。又被告所犯行使偽造準私文書罪與詐欺取財罪間，
    有方法結果之牽連關係，為牽連犯，應依修正前刑法第五十
    五條後段規定，從一重之行使偽造準私文書罪處斷。被告以
    告訴人丁○○名義冒標之行使偽造準私文書及詐欺取財犯行
    ，雖未據起訴，然與已起訴之行使偽造準私文書罪及詐欺取
    財罪間，有連續犯之裁判上一罪關係，為起訴效力所及，本
    院自應併予審理。爰審酌被告並無前科紀錄，品行尚佳、因
    需款週轉，竟恣意詐取他人會款、所詐取之金額甚鉅，犯罪
    所生之危害甚大，及其犯罪後坦承犯行，惟尚未與被害人成
    立民事和解賠償被害人損害等一切情狀，適用刑法第二條第
　　一項前段、第二百十六條、第二百十條、第二百二十條第一
 　 項、第三百三十九條第一項、第五十五條前段，（修正前）
    第五十六條、（修正前）第五十五條，罰金罰鍰提高標準條
    例第一條前段（原判決贅引刑法施行法第一條之一，誤引廢
    止前罰金罰鍰提高標準條例第二條，應予糾正），中華民國
    九十六年罪犯減刑條例第二條第一項第三款、第七條，量處
    有期徒刑二年。並以被告犯罪之時間，在九十六年四月二十
    四日之前，依中華民國九十六年罪犯減刑條例第二條第一項
    第三款、第七條之規定，應減其宣告刑二分之一，減為有期
    徒刑一年，以資懲儆。被告偽造之標單已於開標後丟棄而不
　　存在等情，業據被告供明在卷，核與一般民間互助會之習慣
  　相符，該標單上之偽造署押均已滅失，無從依刑法第二百十
    九條沒收餘地，乃不另為沒收之諭知。本院經核原判決認事
    用法（原判決贅引刑法施行法第一條之一，誤引廢止前罰金
    罰鍰提高標準條例第二條，因與本件判決結論不生影響，故
    僅予糾正），均無不合，量刑亦屬妥適。被告上訴意旨，指
    摘原判決量刑過重，為無理由，應予駁回。
五、據上論斷，應依刑事訴訟法第三百六十八條，判決如主文。
本案經檢察官郭珍妮到庭執行職務。
中　　華　　民　　國　　96　　年　  12    月　　19  　日
　　　　            刑事第一庭審判長法官　黃　崑　宗
        　　　　                    法官　王　明　宏
                　　　　            法官　蔡　長　林
以上正本證明與原本無異。
如不服本判決，應於收受本判決後十日內向本院提出上訴書狀。
其未敘述上訴理由者並得於提起上訴後十日內向本院補提理由書
狀（均須按他造當事人之人數附繕本）「切勿逕送上級法院」。
　　　　　　　　　　　　　　　　　書記官　李　培　薇
中　　華　　民　　國　　96　　年　　12　　月　　20　　日
附錄本案論罪科刑法條全文：
刑法第二百十條：
　偽造、變造私文書，足以生損害於公眾或他人者，處五年以下
  有期徒刑。
刑法第二百十六條（行使偽造變造或登載不實之文書罪）：
　行使第二百十條條至第二百十五條之文書者，依偽造、變造文
  書或登載不實事項或使登載不實事項之規定處斷。
刑法第二百二十條第一項（準文書）：
　在紙上或物品上之文字、符號、圖畫、照像，依習慣或特約，
足以為表示其用意之證明者，關於本章及本章以外各罪，以文書
論。
刑法第三百三十九條第一項（普通詐欺罪）：
　意圖為自己或第三人不法之所有，以詐術使人將本人或第三人
之物交付者，處五年以下有期徒刑、拘役或科或併科一千元以下
罰金。
附表：
┌──┬──────┬────┬────┬─────┬────┐
│編號│互助會起訖日│會    數│每會金額│標金金額  │被冒標之│
│    │期（民國）  │        │(新臺幣)│（新臺幣）│會員姓名│
├──┼──────┼────┼────┼─────┼────┤
│一  │九十四年一月│二十三會│二萬元  │一萬五千元│庚○○  │
│　  │十五日至九十│　　    │　      │　        │戊○○  │
│　  │五年十一月十│　　    │　　    │　        │壬○○  │
│　  │五日；每月十│　　    │　　    │　　　　  │乙○○  │
│　  │五日十九時開│　　    │　　    │　　　　  │甲○○  │
│　  │標          │　　    │　　    │          │癸○○  │
│    │　          │        │　　    │          │丁○○  │
│    │　　　　    │        │        │          │辛○○  │
│    │　　　　    │        │        │          │丑○○  │
│    │　　　　    │        │        │          │子○○  │
├──┼──────┼────┼────┼─────┼────┤
│二  │九十四年五月│二十三會│二萬元　│一萬五千元│「曜君」│
│　  │二十日至九十│　　    │　　    │　        │「倚君」│
│　  │六年三月二十│　　    │　　    │　        │        │
│　  │日；每月二十│　　    │　　    │　　　　  │        │
│    │日十九時開標│        │        │          │        │
├──┼──────┼────┼────┼─────┼────┤
│三  │九十四年五月│二十四會│一萬元　│七千五百元│「阿敏」│
│　  │二十五日至九│　　    │　　    │　        │「美芳」│
│　  │十六年四月二│　　    │　　    │　        │        │
│　  │十五日；每月│　　    │　　    │　　　　  │        │
│    │二十五日十九│        │        │          │        │
│    │時開標      │        │        │          │        │
├──┼──────┼────┼────┼─────┼────┤
│四  │九十四年十月│二十二會│二萬元  │一萬五千元│「美慧」│
│　  │六日至九十六│　　    │　      │          │        │
│　  │年八月六日；│　　    │　　    │          │        │
│　  │每月十日十九│　　    │　　    │          │        │
│    │時開標。    │        │　　    │          │        │
├──┼──────┼────┼────┼─────┼────┤
│五  │九十四年六月│二十一會│二萬元　│一萬五千元│甲○○  │
│　  │三十日至九十│　　    │　　    │　        │「阿月」│
│　  │六年三月三十│　　    │　　    │　        │「江忠」│
│　  │日；每月三十│　　    │　　    │　　　　  │「玉珠」│
│    │日十九時開標│        │        │          │「月梅」│
├──┼──────┼────┼────┼─────┼────┤
│六  │九十四年八月│二十四會│一萬元　│七千五百元│「海樹」│
│　  │二十六日至九│　　    │　　    │　        │        │
│　  │十六年八月二│　　    │　　    │　        │        │
│　  │十六日；每月│　　    │　　    │　　　　  │        │
│    │二十六日十九│        │        │          │        │
│    │時開標      │        │        │          │        │
├──┼──────┼────┼────┼─────┼────┤
│七  │九十五年一月│二十一會│二萬元　│          │無      │
│　  │五日至九十六│　　    │　　    │          │        │
│　  │年九月五日；│　　    │　　    │          │        │
│　  │每月五日十九│　　    │　　    │          │        │
│    │時開標。    │        │        │          │        │
├──┼──────┼────┼────┼─────┼────┤
│八  │九十五年七月│二十一會│二萬元　│　        │無      │
│　  │十五日至九十│　　    │　　    │　        │        │
│　  │七年三月十五│　　    │　　    │　　　　  │        │
│　  │日；每月十五│　　    │　　    │          │        │
│    │日十九時開標│        │        │          │        │
├──┼──────┼────┼────┼─────┼────┤
│九  │九十三年十二│二十四會│一萬元　│七千五百元│王炎藤  │
│　  │月十六日至九│　　    │　　    │          │        │
│　  │十五年十一月│　　    │　　    │          │        │
│　  │十六日；每月│　　    │　　    │          │        │
│    │十六日十九時│        │        │          │        │
│    │開標。      │        │        │          │        │
├──┼──────┼────┼────┼─────┼────┤
│十  │九十五年四月│二十三會│一萬元　│          │無      │
│　  │十二日至九十│　　    │　　    │          │        │
│　  │七年二月十二│　　    │　　    │          │        │
│　  │日；每月十二│　　    │　　    │          │        │
│    │日十九時開標│        │        │          │        │
│    │。          │        │        │          │        │
└──┴──────┴────┴────┴─────┴────┘
